【裁判字號】    96,重上更(一),7
【裁判日期】    970116
【裁判案由】    塗銷土地所有權移轉登記
【裁判全文】
臺灣高等法院臺中分院民事判決       96年度重上更(一)字第7號
上  訴  人
即被上訴人  丙○○
訴訟代理人  張益隆律師
複  代理人  甲○○
被 上訴 人
即  上訴人  乙○○
訴訟代理人  陳榮昌律師
上列當事人間請求塗銷土地所有權移轉登記事件，上訴人對於中
華民國95年2月22日臺灣彰化地方法院95年度重訴字第5號第一審
判決提起上訴，經最高法院發回更審，本院於中華民國96年1月2
日言詞辯論終結，判決如下：
    主     文
兩造之上訴均駁回。
第二審及發回前第三審訴訟費用由上訴人各自負擔。
    事實及理由
壹、聲明部分：
一、上訴人即被上訴人丙○○方面：
  (一)上訴聲明：(1)原判決不利丙○○之部分廢棄。(2)上開廢棄部
    分，乙○○應將坐落彰化縣伸港鄉○○段第1241之145、124
    1之229地號2筆土地為之所有權移轉登記塗銷。
  (二)答辯聲明：上訴人即被上訴人乙○○之上訴駁回。
二、被上訴人即上訴人乙○○方面：
  (一)上訴聲明：(1)被上訴人即上訴人乙○○敗訴部分廢棄。(2)前
    開廢棄部分，丙○○在第一審之訴駁回。
  (二)答辯聲明：上訴人即被上訴人丙○○之上訴駁回。
貳、陳述及理由部分：
一、上訴人即被上訴人丙○○主張：
  (一)兩造之父親林見於生前陸續買受坐落彰化縣伸港鄉○○段第
    1241之144、1241之145、1241之229、1241之230地號等4筆
    土地（以下簡稱系爭土地），登記為丙○○所有。嗣林見以
    系爭土地設定抵押權為擔保，向台中商業銀行（原名：台中
    區中小企業銀行）和美分行借款，用以設立東伸紡織股份有
    限公司（以下簡稱東伸公司），故丙○○將系爭土地所有權
    狀及印鑑均放置於東伸公司之保險櫃內。被上訴人即上訴人
    乙○○與其執業代書之妻弟黃東家，於民國79年3月30日，
    未得丙○○之同意而偽造署名，盜蓋上揭丙○○存放於東伸
    公司之印鑑，向彰化縣警察局伸港鄉戶政事務所申請取得丙
    ○○之印鑑證明，並於79年8月3日偽造土地贈與所有權移轉
    契約書等申請文件，利用不知實情之訴外人黃咨熏於79年8
    月22日持系爭土地登記申請書、土地贈與所有權移轉契約書
    、印鑑證明，以贈與為原因向彰化縣和美地政事務申請辦理
    系爭4筆土地之所有權移轉登記予乙○○，並於79年8月24日
    登記完畢，此項事實業據丙○○提起刑事自訴，並經最高法
    院92年度台上字5446號刑事判決有罪確定在案。上開刑事確
    定判決確認丙○○並無贈與系爭4筆土地予乙○○之契約行
    為之意思表示，丙○○亦無移轉系爭土地所有權予乙○○之
    物權行為之意思表示，兩造間既無贈與契約，亦無移轉系爭
    土地所有權之物權行為，乙○○自始未取得系爭土地所有權
    ，系爭土地仍屬於丙○○所有。爰依民法第767條規定，訴
    請乙○○應塗銷系爭土地所有權移轉登記，回復登記為丙○
    ○所有。又兩造與訴外人丁○○雖於82年2月25日共同簽立
    兄弟分配家產合約書，惟簽立此合約書，係因系爭土地於79
    年間遭乙○○以上開偽造文書方法，辦理所有權移轉登記，
    因贈與之債權行為、及物權行為不成立，丙○○基於親情乃
    簽立分配家產合約書，惟此合約書性質為債權契約，乙○○
    亦不能依嗣後簽立之債權契約，而使原不成立之物權行為有
    效，且債權契約之成立尚不能使物權發生變動之效果，丙○
    ○仍得基於民法第767條規定，爰求為命乙○○塗銷系爭土
    地所有權移轉登記之判決（原審判決乙○○應將坐落彰化縣
    伸港鄉○○段第1241之144、1241之230地號2筆土地所為之
    所有權移轉登記塗銷，並駁回丙○○其餘之訴。丙○○、乙
    ○○各對原判決不利於其部分，提起上訴）。
  (二)在本院補充陳述稱：
    (1)乙○○偽造文書，擅將系爭土地以贈與原因辦理所有權移
      轉登記，因兩造間無贈與契約之意思表示，故債權與物權
      行為均不生效，乃原法院據兩造嗣約立之系爭家產合約書
      ，認定丙○○之塗銷登記請求無理由，而將違法登記及不
      存在之法律行為，逕以判決就地認係合法登記，使不成立
      之法律行為遽為成立；倘認先前之違法登記，嗣得因債權
      約定而謂為合法，毋庸先塗銷登記，將致國家地政機關產
      生不正確之登記結果。雖原法院認乙○○得以債權關係對
      抗丙○○，惟經丙○○行使同時履行抗辯，乙○○依該合
      約書之約定自無從對抗。況丙○○依民法第767條，以所
      有權妨害除去請求權，訴請乙○○塗銷其以贈與為原因而
      虛偽移轉土地所有權之登記，縱乙○○得據系爭家產合約
      書對抗丙○○，亦僅能認乙○○得基於債之本權占有系爭
      土地，尚不能憑此即主張其取得系爭不動產之所有權，蓋
      兩造間從未有移轉系爭土地所有權之合意、及成立物權行
      為，縱使依據債權契約亦不能取得系爭土地所有權。丙○
      ○之所有權遭乙○○以偽造文書方式虛偽移轉登記而為本
      件之請求，與乙○○是否主張其基於債權關係而占有系爭
      土地，兩者並不相涉。
    (2)系爭家產合約書係約定互相交換土地，性質為互易契約，
      屬有償契約，非無償之贈與契約，兩者性質、事實均不同
      乃屬債權契約，而非和解契約，此觀諸系爭家產合約書係
      兄弟3人簽立，非僅兩造簽立，及兩造另涉訟於  鈞院94
      年度重上字第67號回復土地所有權，於該案審理中就系爭
      合約書之性質，兩造之真意係交換土地。按當事人雙方約
      定互相移轉金錢以外之財產權者，為互易契約，民法第39
      8條有明文規定，兩造既約定互換土地，即合意成立互易
      契約，並非成立和解契約，且無論解為互易或和解契約，
      本質上均屬債權契約，縱將系爭合約書解為和解契約，亦
      僅生債權、債務之法律效力，此與物權行為（物權契約）
      能直接發生物權變動效力不同。次按和解契約成立後，應
      依和解契約創設之法律關係以定當事人間之債權債務關係
      （最高法院19年度上字第1964號判例要旨參照）。依民法
      第767條之規定，物權之請求權有別債權之請求權。縱認
      兩造簽立之系爭合約書屬和解契約，依上開判例要旨及法
      律規定，亦僅於當事人間發生債權債務關係，並不能有使
      物權發生、變更或消滅之效力，亦不足使基於物權所生之
      物上請求權消滅。故乙○○僅能依此合約所生債之關係請
      求履行，尚不能憑此主張已取得座落彰化縣伸港鄉第1241
      之145、1241之229地號兩筆土地所有權。另按契約經解除
      者，溯及訂約時失其效力，與自始未訂契約同（最高法院
      23年度上字第3968號判例要旨參照）。依系爭家產合約書
      ，乙○○應將坐落彰化縣伸港鄉○○段第124之144、124
      之143、124之231、124之230、1170之2地號土地移轉登記
      予丙○○卻均未履行，雖經催促履約，仍置之不理，丙○
      ○已通知乙○○解除上開合約，乙○○亦不得依上開合約
      主張。
二、被上訴人即上訴人乙○○則以：
  (一)按刑事判決所為事實之認定，於為獨立民事訴訟之裁判，不
    受其拘束。乙○○偽造文書刑事案件，經原法院刑事庭判決
    無罪後，又經第二審判決無罪，及最高法院第五次發回後，
    判決乙○○有罪，乙○○顯蒙冤屈，丙○○本件主張應依民
    事訴訟法規定就其主張提出證據，由民事庭以自由心證認定
    之。乙○○偽造文書以贈與為原因而移轉登記為所有，仍係
    依法律行為取得，雖有瑕疵然仍為所有權人，乙○○既登記
    所有權人，丙○○在法律上認定乙○○所有權無效前，丙○
    ○不得主張其為所有權人，自不得依民法第767條主張之。
    兩造及弟丁○○為所有家產取得協議以息紛爭，乃於82年2
    月25日簽立兄弟分配家產合約書約定：「一、分配方法由乙
    ○○取得一二四一之一四五、之二二九地號兩筆，丙○○取
    得一二四一之一四四、之一四三、之二三一、一二四一之二
    三０、一一七０之二地號等五筆，丁○○取得一二四一之一
    四二，之二三二地號等二筆，各無異議。二、分配後各筆土
    地產權情形不符者，須調整所有權人名義時各方應提出所需
    證件供代書辦理名義變更登記，其一切稅費由各取得者自行
    負擔。」，依約定乙○○已取得系爭土地之1241之145、124
    1之229地號土地2筆，丙○○則取得系爭土地之1241之144、
    1241之230地號土地，因系爭四筆土地均係在乙○○名下，
    故約定「分配後各筆土地產權情形不符者，須調整所有權人
    名義時各方應提出所需證件供代書辦理名義變更登記，其一
    切稅費由各取得者，自行負擔」等語，兩造既協議成立和解
    ，依民法第737條規定，和解有使當事人所拋棄之權利消滅
    ，及使乙○○取得系爭1241之145、1241之229地號2筆土地
    之義務，丙○○就系爭土地之1241之145、1241之229地號土
    地，自不得主張為其所有，請求塗銷所有權移轉登記等語，
    資為抗辯。
  (二)在本院補充陳述：
    (1)按和解契約合法成立，兩造當事人即均應受該契約之拘束
      ，縱使一造因而受不利益之結果，亦不得事後翻異，更就
      和解前之法律關係再行主張；次按和解契約成立後，應依
      該和解契約創設之法律關係以定當事人間之債權及債務關
      係。又按和解有創設效力，和解成立後，當事人間發生新
      法律關係，倘一方不為履行，他方僅得依據和解所發生之
      新法律關係為請求。原法院謂無法從和解書看出丙○○有
      拋棄系爭1241之144、1241之230地號2筆土地之物上請求
      權之意，則丙○○原本之物上請求權並無消滅之問題，及
      依上開合約書，丙○○另取得請求乙○○移轉上開系爭2
      筆土地所有權之權利，即對丙○○之物上請求權及請求移
      轉所有之債權請求權等語，顯有誤解。和解後之當事人，
      其前之法律關係應於雙方和解後視為不存在，而和解契約
      之法律性質係債權契約，和解內容既無約定丙○○就系爭
      土地之物上請求權仍然存在，則和解前其縱就系爭土地有
      物上請求權存在，亦因嗣後和解成立而消滅，丙○○如欲
      主張權利，僅得依該合約內容之權利依債權債務關係提出
      其債權請求權。且依合約內容，丙○○因未放棄其對系爭
      1241之144、1241之230地號2筆土地所有權之權利，然依
      合約所載「分配後各筆土地產權情形不符者，須調整所有
      權人名義時各方應提出所需證件供代書辦理名義變更登記
      ，其一切稅費由各取得者，自行負擔」，顯見若丙○○欲
      恢復系爭土地所有權人名義應依合約內容之權利請求權為
      之。
    (2)原法院又認系爭土地係乙○○偽造文書取得，非丙○○陷
      於被詐欺或脅迫所為意思表示之法律行為，故無意思表示
      瑕疵而得撤銷之問題等語，且不論兩造就系爭土地有無合
      致意思表示，倘依丙○○主張其受害係因乙○○之偽造文
      書行為，則乙○○偽造文書及其意思表示，較之非法脅迫
      其簽署贈與文件而為意思表示應屬較輕非法行為，惟被偽
      造文書為贈與仍為有瑕疵意思表示，仍應先撤銷有瑕疵之
      法律行為始得請求塗銷。又查系爭土地因兩造所組織公司
      欠稅經台灣省中區國稅局於88年6月24日囑託法院辦理假
      處分登記，亦為丙○○所是認，則依土地登記規則第141
      條、147條規定，該假處分登記未為塗銷登記前，無法將
      乙○○所有權塗銷，而為丙○○所有。又丙○○以存證信
      函通知乙○○限期將系爭土地移轉為其所有，否則解除該
      合約，然系爭土地既仍為國稅機關所假處分，現亦無法移
      轉登記；且丙○○復未依合約內容提出所需證件供代書辦
      理變更登記，竟要求乙○○配合，足證丙○○之限期不履
      行解除合約行為，無理由，況若丙○○欲取得系爭0000-0
      00、0000-000地號2筆土地，亦應依上開合約辦理等語。
三、經查，丙○○主張兩造之父林見於生前購買系爭土地，登記
    為其所有，乙○○與訴外人黃東家共同於79年間將系爭土地
    以贈與為原因，向地政機關辦理系爭土地之所有權移轉登記
    予乙○○名下，並於79年8月24日登記完畢，林村澄因上開
    行為，經丙○○提起刑事自訴，經最高法院92年度台上字54
    46號刑事判決有罪確定在案，系爭土地前雖因欠稅而遭查封
    ，惟該欠稅業已繳納完畢並已啟封等情，業據丙○○提出系
    爭土地登記謄本、本院91年度重上更(五)字第32號刑事判決、
    及最高法院92年度上字第5446號刑事判決等件為證，且有系
    爭土地四筆之土地登記簿謄本等件在本院卷為證（見本審卷
    第95-98頁），並為乙○○所不爭執，堪信丙○○上開之主
    張為真實。至於丙○○主張乙○○係以偽造文書方式，將系
    爭土地以贈與為原因，辦理所有權移轉登記於乙○○名下，
    經最高法院上開刑事判決認定，丙○○並無贈與系爭土地予
    乙○○之債權及物權行為，乙○○自始即未取得系爭土地所
    有權，系爭土地仍屬於丙○○所有，丙○○自得依民法第
    767條規定，訴請乙○○塗銷系爭土地所有權移轉登記，回
    復登記為丙○○所有一節，則為乙○○否認，並以前詞抗辯
    ，是本件爭點為丙○○請求乙○○塗銷系爭土地所有權移轉
    登記，並回復登記為丙○○所有，是否有理由？經查：
  (一)丙○○主張乙○○與其執業代書之妻弟黃東家，於79年3月
    30日，於未徵得其同意下，偽造其署名，並盜蓋其印鑑章，
    先向彰化縣警察局伸港鄉戶政事務所申請取得丙○○印鑑證
    明，並於79年8月3日偽造系爭土地以贈與為原因之所有權移
    轉契約書、及偽造丙○○同意將系爭土地移轉登記予乙○○
    之申請文件，利用不知實情之訴外人黃咨熏於79年8月22日
    持系爭土地登記申請書、土地贈與所有權移轉契約書、及印
    鑑證明等文件，而以贈與為原因，向彰化縣和美地政事務申
    請辦理系爭土地之所有權移轉登記予乙○○，並於79年8月
    24日登記完畢，丙○○及訴外人黃東家犯有共同連續行使偽
    造私文書罪，經最高法院判決有期徒刑玖月確定等情，為兩
    造所不爭執，並有上開判決書在卷可稽，堪信為真。林村澄
    雖辯稱其所涉犯之上開偽造文書刑事案件雖判決有罪確定，
    然係蒙受冤屈等語。然查，乙○○上開犯行，業據丙○○於
    刑事、及本件審理中指述甚詳，並有上開偽造之文件資料附
    於上開刑事卷宗內可稽。又系爭土地確係兩造之父林見生前
    購買，登記在丙○○名下一節，業經兩造之弟丁○○於刑事
    審理中迭次證稱屬實，而兩造與丁○○嗣後於82年2月25日
    簽立兄弟分配家產合約書，依該合約書約定，兄弟間分配之
    家產土地，亦包含系爭土地在內，堪信系爭土地確係兩造之
    父林見之遺產而登記在丙○○名下之事實為真。系爭土地既
    登記在丙○○名下，兄弟間於當時並未分析家產，乙○○於
    未得丙○○同意前，即以偽造丙○○簽名署押，及盜蓋印文
    ，向戶政機關偽為申請印鑑證明書，再偽造土地贈與所有權
    移轉契約書等方式，向地政機關申請移轉登記，而將系爭土
    地辦理所有權移轉登記於自己名下，丙○○自始即無以贈與
    為原因，將系爭土地移轉予乙○○之意思表示，亦無該移轉
    登記之物權行為，堪信丙○○主張其仍為系爭土地之登記所
    有權人一節為真。再按所有人對於無權占有或侵奪其所有物
    者，得請求返還之。對於妨害其所有權者，得請求除去之，
    民法第767條定有明文。丙○○既仍為系爭土地之所有權人
    ，乙○○以上開不法行為將系爭土地登記於自己名下，自屬
    妨害丙○○對系爭土地之所有權限，丙○○自得依民法第
    767條規定之物上請求權法律關係，訴請乙○○塗銷系爭土
    地所有權移轉登記，回復登記為丙○○所有，是丙○○此部
    分之主張，自屬有據，是應再予審究者為乙○○抗辯兩造已
    於82年2月25日簽立兄弟分配家產合約書，依該合約書約定
    ，由乙○○取得系爭土地其中之1241之145、1241之229地號
    土地二筆，丙○○取得系爭土地其中之1241之144、1241之
    230地號土地二筆，是丙○○就上開1241之145、1241之229
    地號土地二筆，不得再請求塗銷所有權移轉登記等語，是否
    可採？
  (二)經查，兩造與其兄弟丁○○曾於82年2月25簽立兄弟分配家
    產合約書，約定：「一分配方法由乙○○取得1241之145、
    之229地號兩筆，丙○○取得1241之144、之143、之231、12
    41之230、1170之2地號等五筆，丁○○取得1241之142，之
    232地號等2筆，各無異議。二分配後各筆土地產權情形不符
    者，須調整所有權人名義時各方應提出所需證件供代書辦理
    名義變更登記，其一切稅費由各取得者自行負擔。」等情，
    有該合約書影本一份在卷可稽，並為兩造所不爭執，而系爭
    土地本係兩造之父生前所購買，暫登記於丙○○名下，嗣兩
    造為分配家產，始與丁○○簽立上開兄弟分產合約，依該約
    定系爭土地中之1241之145、1241之229地號土地既分配予乙
    ○○，乙○○原即得依上開約定請求丙○○移轉所有權登記
    ，丙○○不得拒絕之，乙○○在本件訴訟中既已為上開抗辯
    ，自足認其已有請求丙○○依上開約定移轉系爭1241之145
    、之229地號二筆之意思表示，丙○○於乙○○依上開約定
    請求時原應依約履行其移轉登記之義務，即丙○○本應將該
    土地二筆移轉登記予乙○○，而上開1241之145、1241之299
    地號二筆土地既已登記為乙○○名義，即應視為丙○○已依
    約履行其移轉登記之義務完畢，自無再疊床架屋，先在本件
    認乙○○移轉登記之債權請求權不可對抗丙○○依民法第
    767條主張之物上請求權，而認乙○○此部分抗辯不可採，
    先令其塗銷上開1241之145、1241之299地號之所有權移轉登
    記後，再令乙○○另向丙○○請求或另以訴訟請求丙○○履
    行上開二筆土地之移轉登記義務，致生兩造無法在本件訴訟
    中一次解決爭端，或因此致兩造間因多起訴訟而生不一致或
    予盾之結論，自非所宜，是乙○○抗辯就上開1241之145、
    1241之299地號土地兩筆無庸塗銷所有權移轉登記等語，即
    屬有據，丙○○主張其係基於民法第767條之物上請求權請
    求，而上開合約書僅生債權之請求權關係，不能憑此謂已取
    得上開1241之145、1241之299土地二筆之所有權，核屬誤會
    ，自無可採，是丙○○請求乙○○塗銷1241之145、1241之
    299地號二筆土地之所有權移轉登記，並無理由。至於丙○
    ○雖以如因有該分產合約存在即可無庸先塗銷系爭土地之登
    記，將使國家地政機關產生不正確之登記結果等語，惟上開
    1241之145、1241之299地號土地二筆原即應分配並移轉登記
    為乙○○名義，已如前述，是不塗銷該二筆土地之登記結果
    ，本即符合真正之權利狀態，不致發生登記不正確之結果，
    是丙○○此部分抗辯，自無可採。另丙○○雖又以上開分產
    合約因乙○○未將其分得之土地移轉登記，經催促履約，仍
    置之不理，其已通知乙○○解除上開合約，乙○○不得再依
    上開合約主張云云，惟依上開合約約定，分配後各筆土地產
    權情形如有不符者，雙方均負有提供所需證件辦理名義變更
    相符之義務，即雙方均負有同時履行移轉之義務，丙○○既
    以本件訴訟請求乙○○應塗銷所受分配之系爭1241之145、
    1241之229地號土地之登記並回復為其名義，足見丙○○亦
    尚未履行本身應負之移轉義務，其並未取得解除契約之權利
    ，是其主張上開合約業經其解除，並不足採。
四、綜上所述，丙○○本於民法第767條物上請求權法律關係，
    請求乙○○塗銷系爭1241之144、1241之230地號土地之所有
    權移轉登記，為有理由，應予准許；至於丙○○請求乙○○
    將系爭之1241之145、1241之229地號土地所有權移轉登記塗
    銷部分，則無理由，不應准許。原審因而就上開應予准許部
    分為丙○○勝訴判決，就上開不應准許部分，為丙○○敗訴
    判決，核無不合，兩造各就其敗訴部分提起上訴，指摘原判
    決不當，求予發棄改判，均為無理由，均應予駁回。
五、本案事實已臻明確，兩造其餘攻擊防禦方法及舉證，經審酌
    後認均不足以影響本件判決結果，爰不一一論述，併此敘明
    。
據上論結，本件兩造上訴均為無理由，依民事訴訟法第449條第1
項、第78條，判決如主文。
中    華    民    國    97    年    1     月    16    日
                  民事第六庭    審判長法  官  陳賢慧
                                      法  官  吳惠郁
                                      法  官  盧江陽
以上正本係照原本作成。
如對本判決上訴，須於收受判決送達後20日內向本院提出上訴書
狀，其未表明上訴理由者，應於提出上訴後20日內向本院提出上
訴理由書（須按他造人數附具繕本）。
上訴時應提出委任律師為訴訟代理人之委任狀。具有民事訴訟法
第466條之1第1項但書或第2項之情形為訴訟代理人者，另應附具
律師及格證書及釋明委任人與受任人有該條項所定關係之釋明文
書影本。
                                      書記官  金珍華
中    華    民    國    97    年    1     月    17    日
                                                      Ｍ


司法院資訊處製作；財團法人民間司法改革基金會備份。
